【裁判字號】    95,上易,564
【裁判日期】    951226
【裁判案由】    過失傷害
【裁判全文】
臺灣高等法院臺南分院刑事判決         95年度上易字第564號
上  訴  人
即  被  告  乙○○
輔  佐  人
即被告配偶  丙○○
選任辯護人  甲○○  律師
上列上訴人因過失傷害案件，不服臺灣臺南地方法院95年度易字
第275號中華民國95年8月31日第一審判決（起訴案號：臺灣臺南
地方法院檢察署94年度偵字第3690號），提起上訴，本院判決如
下：
    主  文
原判決撤銷。
乙○○無罪。
    理  由
一、原審公訴意旨略以：被告乙○○於民國92年12月22日晚間9
    時15分許，於臺南市○○路徒步欲至對向車道，竟於設有分
    隔島之明興路上直接穿越馬路，而未注意左右有無來車，以
    避免危險發生，當乙○○行至明興路388號前，適有丁○○
    騎乘車牌號碼MVA-156號重型機車，沿明興路由北往南方向
    行駛，因閃避不及，在明興路388號前之外側車道上，其所
    駕駛之機車把手撞及乙○○，致丁○○人車倒地，並受有右
    眼鼻淚管斷裂、右側臉頰及雙手臂多處擦傷、頭部外傷疑腦
    震盪之傷害等情。訊據上訴人即被告乙○○堅決否認有何過
    失傷害之犯行，辯稱：當時並未設置行人穿越道，而其已完
    成穿越車道，改由北往南方向徒步走回明興路402號住處，
    至同路388號前係告訴人騎乘機車未注意車前狀況自後撞擊
    其右小腿，致其受有右下肢脛骨、腓骨開放性骨折之傷害等
    語。
二、按「被告以外之人於審判外之陳述，雖不符前四條之規定，
    而經當事人於審判程序同意作為證據，法院審酌該言詞陳述
    或書面陳述作成時之情況，認為適當者，亦得為證據。」刑
    事訴訟法第159條之5第1項定有明文。查與本案相關之證人
    於警詢之調查、檢察事務官之詢問及檢察官偵查中之證述，
    雖均係被告以外之人於審判外之陳述，惟檢察官、被告及辯
    護人於原審及本院審判程序同意作為證據，且該等供述證據
    係由職司犯罪調查、偵查之警方及檢察官依法定正當程序作
    成，顯無何非出於自由意志之不適當情況，本院審酌上情認
    屬適當，依上開規定，自得為證據，合先敘明。
三、次按犯罪事實應依證據認定之，無證據不得認定犯罪事實，
    刑事訴訟法第154條第2項定有明文，故事實之認定，應憑證
    據，如未能發現相當證據，或證據不足以證明，自不能以推
    測或擬制之方法，以為裁判基礎。而認定不利於被告之事實
    ，須依積極證據，茍積極之證據不足為不利於被告事實之認
    定時，即應為有利於被告之認定，更不必有何有利之證據，
    有最高法院30年上字第816號判例可參。且刑事訴訟上證明
    之資料，無論其為直接或間接證據，均須達於通常一般之人
    均不致有所懷疑，而得確信其為真實之程度，始得據為有罪
    之認定，若其關於被告是否犯罪之證明未能達此程度，而有
    合理懷疑之存在，致使無從形成有罪之確信，根據「罪證有
    疑，利於被告」之證據法則，即不得遽為不利被告之認定，
    亦有最高法院76年度台上字第4986號判例可稽。又檢察官就
    被告犯罪事實，應負舉證責任，並指出證明之方法。刑事訴
    訟法第161條第1項亦定有明文。因此被告並無自證無罪之義
    務，此乃無罪推定之原則。是以何項卷證資料有利於被告或
    不利於被告，應由擔任公訴角色之檢察官盡其舉證之義務，
    此乃上開法條規定公訴人於刑事訴訟程序進行中應盡之法定
    義務。故最高法院著有92年台上字第128號判例，闡明「刑
    事訴訟法第161條已於民國91年2月8日修正公布，其第1項規
    定：檢察官就被告犯罪事實，應負舉證責任，並指出證明之
    方法。因此，檢察官對於起訴之犯罪事實，應負提出證據及
    說服之實質舉證責任。倘其所提出之證據，不足為被告有罪
    之積極證明，或其指出證明之方法，無從說服法院以形成被
    告有罪之心證，基於無罪推定之原則，自應為被告無罪判決
    之諭知」之意旨甚明。
四、查公訴人認被告涉有過失傷害犯行，無非以告訴人丁○○之
    指訴、告訴人受傷之診斷證明書、車禍現場圖、現場照片及
    臺灣省臺南區車輛行車事故鑑定委員會之鑑定等為主要論據
    。查被告與告訴人於92年12月22日晚間9時15分許，於臺南
    市○○路388號前發生車禍，其二人均因之受傷，其中乙○
    ○先提出告訴，丁○○經檢察官於93年9月16日起訴，原審
    以93年度交簡字第1585號判刑4月，上訴後由同院於94年10
    月28日以94年度交簡上字第44號改判刑3月確定 (參見原審
    卷第150-158頁裁判影本)。而告訴人丁○○則於93年5月18
    日具狀向檢察官提出告訴，檢察官於94年4月11日起訴，原
    審於95年8月30日判處被告乙○○有期徒刑3月，被告不服上
    訴至本院。查本件車禍乙○○提出告訴係主張丁○○騎乘機
    車自其後追撞行走於路邊之乙○○所致，丁○○提出告訴係
    主張乙○○違規橫越馬路未注意左右來車而擦撞丁○○騎乘
    機車所致。是上開告訴人丁○○受傷之診斷證明書、車禍現
    場圖、現場照片等，僅能證明有本件車禍之事實，至於過失
    責任在於何人或應由兩造共同負擔，則應調查其他事證佐證
    。又臺灣省臺南區車輛行車事故鑑定委員會之鑑定固認為：
    「一乙○○徒步行走，違規穿越安全島，未注意左右來車，
    為肇事原因。二丁○○駕駛重機車，未注意車前狀況，同為
    肇事原因。」，但經送請臺灣省車輛行車事故覆議鑑定委員
    會鑑定則認為「本案因雙方當事人對肇事情形各執一詞，且
    依現有卷附跡證資料無法研判確認：碰撞時行人方向究係穿
    越車道途中？抑或已完成穿越於路邊行走時被後車追撞？致
    肇事實情不明，本會未便遽予明確覆議」等語 (見原審94年
    度交簡字第780號卷第203頁)。是本案主要關鍵須查明「碰
    撞時行人方向究係穿越車道途中？抑或已完成穿越於路邊行
    走時被後車追撞？」。
五、按告訴人之指訴係以使被告受刑事訴追為目的，故其陳述是
    否與事實相符，仍應調查其他證據以資審認，最高法院52年
    台上字第1300號著有判例可資參照。查檢察官係依據道路交
    通事故現場圖、臺灣省臺南區車輛行車事故鑑定委員會之鑑
    定意見謂：「一乙○○徒步行走，違規穿越安全島，未注意
    左右來車，為肇事原因。二丁○○駕駛重機車，未注意車前
    狀況，同為肇事原因。」及丁○○於原審93年度交簡字第15
    85號其本人過失傷害93年10月19日陳稱「他（指乙○○）從
    我的左邊衝出來，撞到我的（機車）把手」等語（見93年度
    發查字第2898號卷第24、37、49頁），而認為被告違規橫越
    馬路未注意左右來車而擦撞丁○○騎乘機車所致等為主要論
    據。
六、但查，告訴人丁○○於93年1月7日警訊時指訴稱「我…作北
    向南行駛至右肇事地點，與一名行人乙○○沿不知行向行走
    發生擦撞肇事」、「我當時行駛時未看見車前有行人行走。
    是於肇事地點，覺得我身體右側被東西擦撞後，我才倒地發
    生肇事」（見93年度發查字第2898號卷第3頁）。告訴人丁
    ○○於93年5月18日提出之告訴狀復載「告訴人…駕駛重型
    機車沿臺南巿明興路由北向南行駛，途經明興路388號前，
    適被告手捧蓄電池突由明興路388號店鋪門口前快步欲橫跨
    馬路至對面，…致告訴人閃避不及，機車把手觸及被告而倒
    地。…查被告突然由臺南巿明興路388號店鋪前逕快步橫跨
    馬路…竟疏於注意左方來車，致告訴人所騎乘之機車把手觸
    及被告而受傷」等語。而在另案乙○○主張係丁○○騎機車
    自其後追撞而提出告訴案，於93年7月22日檢查事務官詢問
    丁○○時，其供稱：「（是否追撞乙○○？）是告訴人乙○
    ○來撞我。（乙○○如何撞你？）我騎在我的車道，是乙○
    ○從路邊突然跑出來，我閃避不及，他就撞上了」（見本院
    卷第78-79頁）。查告訴人於93年1月8日警詢指稱被告在其
    右側行走，於93年5月18日之告訴狀指稱被告突由臺南巿明
    興路388號店鋪前逕快步橫跨馬路而肇事，於93年7月22日應
    檢察事務官之詢問時亦稱：是乙○○從路邊突然跑出來，我
    閃避不及，就撞上了。而查告訴人自陳係由北向南騎乘機車
    ，其身體右側被東西擦撞後才倒地或其機車把手觸及被告而
    倒地。依上開丁○○之指述，顯然係指被告自路邊跑出來即
    自臺南巿明興路388號這邊跑出來。又告訴人於93年11月22
    日提出之補充（告訴）理由亦明載「其騎乘機車沿臺南巿明
    興路由北向南行駛至明興路388號前，被告突由明興路388號
    門前衝出欲橫越馬路至對面致觸及其機車把手」等語（見93
    年度發查字第2898號卷第20頁），則告訴人丁○○原先之指
    述，確係指被告自路邊跑出來即臺南巿明興路388號這邊跑
    出來而肇事。但查，起訴書係認被告從對向直接穿越馬路，
    即係從單號門牌房屋橫越馬路至雙號門牌房屋時發生本件車
    禍，是起訴事實之證據難認有據。
七、再查，被告自警詢、偵查中及至起訴後法院審理時均稱其係
    自明興路391號橫越馬路後，行走於路邊雙號房屋這邊一段
    距離再為丁○○騎乘機車自後追撞（見93年度發查字第2898
    號卷第4、5、28、43、51頁），而依據道路交通事故現場圖
    所示（見93年度發查字第2898號卷第24頁、及繪有房屋門牌
    號碼之本院卷第68頁），被告係自明興路391號橫越馬路後
    要走回其住家即明興路402號時，於行經同路388號前馬路邊
    發生本件車禍。查明興路391號、388號係分立於寬約20公尺
    明興路兩側，其間隔一巷口及二個店面距離，依上開事證，
    顯然被告係已橫越明興路後行走至明興路388號始被丁○○
    騎乘機車自後追撞。查證人魏文棠於93年9月6日93年發查字
    第1707號調查中結證稱：「車禍發生時我騎機車剛好在被告
    （指丁○○）的後面跟他同行。當時是被告騎機車從後面撞
    及告訴人（指乙○○）。…我當時在交通隊和救護車到達之
    前，因為怕現場破壞無法保持，所以有拿粉筆在地上就傷者
    和機車倒地的位置做註記」等語（見外放影印93年度發查字
    第1707號卷第27、29頁），而證人即承辦員警吳鴻瑜於原審
    結證稱：「我到現場時，機車與人的位置有不詳之人用白色
    漆繪製」、「（依現場圖，機車及人繪製位置有無人移動）
    機車沒有被移動，當時刮地痕還在機車下方。警方到現場時
    ，人已受傷送醫，所以無法以該不詳人士所繪漆做測繪」（
    見原審易字卷第94頁）。按魏文棠註記機車與人的位置適興
    警員吳鴻瑜所述吻合（警員應係誤以粉筆註記為白漆）。且
    臺南巿警察局於93年2月4日出具之交通事故證明書亦載明「
    行人乙○○行走於路旁與丁○○騎乘機車於右記時地發生交
    通事故…」等語（見本院卷第71頁）。
八、綜合上開事證，足認被告係已完成橫越馬路（即明興路）行
    走於雙號門牌路邊，於行走至明興路388號前路邊始被丁○
    ○騎乘機車自後追撞。且乙○○先前主張其已橫越過馬路，
    行走於路邊至明興路388號前路旁為丁○○騎乘機車擦撞而
    對丁○○過失傷害告訴部分，經檢察官起訴後，由原審以93
    年度交簡字第1585號判刑4月，丁○○不服該判決，上訴後
    由同院於94年10月28日以94年度交簡上字第44號改判刑3月
    確定 (參見原審卷第150-158頁裁判影本)，亦可佐證本案被
    告上開抗辯應屬可採。再參考臺灣省車輛行車事故覆議鑑定
    委員會研提分析意見謂「若碰撞時行為人已完成穿越於路邊
    行走時被後車追撞，則：丁○○夜晚駕駛重機車，未注意
    車前狀況自後撞及前方行人，為肇事原因。行人乙○○無
    肇事因素。」 (參見原審94年度交簡字第780號卷第203頁)
    。從而本案應認為不能證明被告犯罪，依刑事訴訟法第301
    條第1項應為無罪判決，原判決未查明上情遽為有罪判決，
    上訴意旨指摘原判決不當，為有理由，應由本院予以撤銷，
    改諭知被告乙○○無罪。
據上論結，應依刑事訴訟法第369條第1項前段、第364條、第30
1條第1項前段，判決如主文。
本案經檢察官江守權到庭執行職務。
中    華    民    國    95    年    12    月    26    日
                  刑事第一庭    審判長法  官  黃崑宗
                                      法  官  夏金郎
                                      法  官  王明宏
以上正本證明與原本無異。
不得上訴。
                                      書記官  黃全忠
中    華    民    國    95    年    12    月    27    日


司法院資訊處製作；財團法人民間司法改革基金會備份。
